【裁判字號】    98,訴,405
【裁判日期】    990730
【裁判案由】    債務人異議之訴
【裁判全文】
臺灣宜蘭地方法院民事判決               98年度訴字第405號
原      告  甲○○
訴訟代理人  林恒毅律師
被      告  利晟交通事業股份有限公司
法定代理人  丙○○
訴訟代理人  李蒼棟律師
上列當事人間債務人異議之訴等事件，本院於民國99年7月15日
言詞辯論終結，判決如下：
    主  文
原告之訴駁回。
訴訟費用新台幣參萬參仟陸佰柒拾伍元由原告負擔。
    事  實  及  理  由
一、原告起訴意旨：
(一)、原告為向被告借款而於民國96年間簽發如附表所示之本票（
    下稱系爭本票），合計面額新台幣（下同）325 萬元，以供
    個人借款擔保（詳鈞院98年度司執字第11278 號執行卷，第
    23、第24頁），惟被告並未交付原告借款，兩造間消費借貸
    關係未成立生效，然被告竟持系爭本票向鈞院聲請本票裁定
    （詳鈞院98年度司票自第284號裁定），並向鈞院聲請查封
    拍賣原告所有之土地（詳鈞院98年度司執字第11278號）。
    為此，原告依強制執行法第14條第2項規定提起本件訴訟，
    此先予敘明。
(二)、原告既主張系爭本票均係自己為向被告借款而簽發，並以未
    取得任何借款為由提出原因關係抗辯，依最高法院89年台上
    字第85號、87年台上字第1601號、85年台上字第1990號、83
    年台上字第526號、80年台上字第1040號、79年台上字第181
    5號、79年台上字第679號、77年台上字第1366號可知，應由
    被告負舉證責任。退步言之，縱如被告於鈞院審理之際所言
    ：「我方認為關於借貸關係部分只是一小部分」（詳見鈞院
    卷，第50頁）、「原告及訴外人李贊祥均有向被告借款，原
    告始簽發系爭本票」（詳見鈞院98年12月24日言詞辯論筆錄
    ，第1 頁）。由此可知，被告既不否認系爭本票部分係基於
    原告為向被告借款而來，則原告向被告借款之金額為若干？
    系爭本票哪幾張係基於兩造間借貸關係而簽發？此屬有利於
    被告之證據，依前揭最高法院見解可知，應由被告舉證說明
    之，以證實此部分之借貸關係是否成立。更況，被證二之匯
    款憑條各次匯款金額及日期均與系爭本票所載金額及發票日
    期不符，能否依被證二逕認被告係以此方式給付借款予原告
    ，已非無疑。再者，被證二之匯款憑條，依原證二之通知單
    所示可知，被告所以請其員工以原告名義匯予國泰世華商業
    銀行、宜蘭縣三星地區農會，係基於被告與訴外人李贊祥間
    之原因關係而來，自與被告是否交付系爭本票所示面額之借
    款無關。再者，鈞院99年5 月20日審理之際，證人李贊祥亦
    證稱：「（法官：原告開票給被告利晟公司是做何用途？）
    證人李贊祥：何時開的、金額多少我不清楚，但這是我介紹
    原告向被告借款時被告所開立的。」、「（原告訴訟代理人
    ：甲○○開的票是否你交給利晟公司的？）證人李贊祥：是
    她自己要借錢，不是要幫我還的。」、「（被告訴訟代理人
    ：你妹妹與利晟公司到底是什麼關係？）證人李贊祥：是我
    介紹我妹妹向利晟公司借錢。」、「（被告訴訟代理人：利
    晟公司借你錢，是否因為甲○○已經開票給利晟公司？）證
    人李贊祥：不是，我的借款我有自己開票給利晟公司。」、
    「（被告訴訟代理人：二百五十萬元的本票為何有你和原告
    的簽名？）證人李贊祥：我是當保證人。」（參照鈞院卷，
    第52頁、第53頁、第54頁）。由證人李贊祥之證述可知，原
    告係經由訴外人李贊祥之引薦而向被告借錢，原告為擔保自
    己對於被告公司之債務而簽發系爭本票，原告並非係為擔保
    訴外人李贊祥對於被告之債務而簽發系爭本票。至於票號WG
    00000000面額250 萬元之本票，則係訴外人李贊祥為擔保原
    告向被告借款始於該張本票上簽名。從而，難認兩造間有消
    費借貸關係存在。
(三)、再查，被告既主張：「原告簽發系爭本票予被告，係為保證
    訴外人李贊祥對於被告之債務」（詳見鈞院99年4 月15日言
    詞辯論筆錄，第1 頁；鈞院99年5月20日言詞辯論筆錄，第1
    頁）。被告此一事實主張既經原告所否認，則是否有擔保乙
    事，屬有利於被告之事實，應由被告舉證說明之。原告既已
    否認被證三之真正（詳見原告所提99年4月6日民事準備（一
    ）狀，第3 頁），縱使如被告所言，系爭本票「係為保證訴
    外人李贊祥對於被告之債務」而來。然而，倘訴外人李贊祥
    根本未對於被告負有債務，自無所謂原告簽發系爭本票保證
    訴外人李贊祥對於被告之債務問題。換言之，訴外人李贊祥
    究竟是否對於被告負有債務？訴外人李贊祥究竟積欠被告債
    務若干？應屬先決問題，更係有利於被告之事實，應由被告
    舉證說明之。若被告可證明訴外人李贊祥對其所負債務為若
    干，原告爰行使民法第741 條規定請求減縮系爭本票債務至
    主債務之限度。退步言之，縱使被證三為真正，然被證三所
    示之訴外人李贊祥積欠被告之各項款項日期、金額加總，均
    與系爭本票發票日期及金額，不相符合，自無法依據被證三
    逕認系爭本票係基於原告為擔保訴外人李贊祥對於被告之債
    務而來。再者，訴外人李贊祥表示其對於被告之債務，均早
    已提供發票人為陳世楠之壯圍鄉農會（帳號：000-000000）
    發票金額均為15萬7000元、支票號碼分為FA0000000、FA000
    0000、FA0000000、FA0000000、FA0000000、FA0000000、FA
    0000000、 FA0000000、FA0000000、FA0000000、FA0000000
    、FA0000000、FA0000000、FA0000000、FA0000000等15張支
    票，合計2,355,000元之支票為擔保（原證3：壯圍鄉農會之
    票存根影本1 份），基此，縱使訴外人李贊祥有積欠被告債
    務，然其既已自行提供他人之支票為保證，何須再請原告簽
    發系爭本票為其保證乎？顯見，被告主張系爭本票中之部分
    票據係原告為保證訴外人李贊祥對於被告之債務而為簽發一
    節，尚非事實，不足採信。再退步言，縱使被告所言系爭本
    票：「係為保證訴外人李贊祥對於被告之債務」非訛，亦姑
    且不論訴外人李贊祥究竟是否積欠被告債務或積欠債務若干
    等問題。惟查，被告始終未先向訴外人李贊祥為借款返還之
    請求，原告爰依民法第745條規定行使先訴抗辯權。
(四)、綜上，被告對於原告所為給付票款強制執行事件之執行程序
    ，被告之執行名義無與確定判決同一之效力，系爭本票債權
    有不成立或消滅或妨礙債權人請求之事由發生，原告提起本
    件訴訟，為有理由。而為訴之聲明：
１、確認被告就鈞院98年度司票字第284 號裁定附表所示之本票
    債權對於原告並不存在。
２、鈞院98年度司執字第11278 號給付票款強制執行事件之執行
    程序應予撤銷。
二、被告答辯則以：原告之胞兄李贊祥購買曳引車靠行於被告公
    司，並多次向被告公司借款，且由被告公司代墊購車貸款、
    修理費、稅捐、罰鍰，合計逾325 萬元，此有如被證三所示
    各月帳款明細及憑證，以及99年4 月15日庭呈之李贊祥簽名
    確認之帳款單據可稽。依李贊祥於鈞院審理時證稱：「（被
    告訴訟代理人問：利晟公司是否告訴你尚積欠他們四百多萬
    元，你有何意見？）有欠錢，但是詳細金額還要會算。」等
    語，足見李贊祥承認積欠被告公司債務，只是不確定實際金
    額，另證人乙○○就李贊祥之欠款金額，亦證述約4 百多萬
    元。此核對被證三各月帳款明細及憑證中之車牌號碼828-JB
    （原323-GC）部分，業已載明李贊祥在98年4 月累計欠款為
    4,565,771 元，與證人乙○○供述相符，即李贊祥積欠被告
    公司合計逾325 萬元，至為明確。96年10月間被告公司評估
    李贊祥之信用及其靠行曳引車之殘值後，原已不願再繼續借
    款，惟李贊祥表示其胞妹即原告甲○○名下有3 筆土地可供
    擔保，經被告公司法定代理人丙○○評估後，認為原告所有
    坐落宜蘭縣三星鄉○○○段695、710、712地號等3筆土地市
    值超過600 萬元，前僅為三星地區農會設定最高限額抵押權
    260萬元，故同意李贊祥之要求，並於96年10月9日與原告兄
    妹達成協議後，先由原告於是日在被告公司簽發面額50萬元
    之本票，擔保李贊祥之債務，嗣於96年10月12日以上開3 筆
    土地供擔保為丙○○設定300 萬元之抵押權登記，被告公司
    繼續借款予李贊祥，其先後於96年11月15日、97年2 月15日
    及97年4 月29日帶原告到被告公司簽發本票，藉以擔保李贊
    祥之債務。故原告係為擔保李贊祥之債務而簽發系爭本票予
    被告公司，李贊祥未依約返還欠款後，被告公司自得以系爭
    本票向原告求償。綜上，爰為答辯聲明：原告之訴駁回。
三、本件兩造不爭執之事實，為如附表所示編號1至4之本票為原
    告所簽發，編號5 為原告與李贊祥所共同簽發。被告前持系
    爭本票向本院聲請98年度司票字第284 號本票裁定，並以之
    為執行名義，聲請本院98年度司執字第11278 號給付票款強
    制執行事件，此有本院上開卷宗可參，並為兩造所不爭執，
    堪信為真。
四、本件經本院整理，並為兩造所同意之爭點為：(一)原告與被告
    間是否確有借貸關係存在？如有，其借款金額為若干？(二)原
    告是否以系爭支票擔保李贊祥對被告之借款債務？茲判斷如
    下：
(一)、本件原告固不否認系爭本票為其所簽發，惟主張其原因關係
    為消費借貸，應由被告就借款之事實負舉證責任等語。按票
    據債務人不得以自己與發票人或執票人之前手間所存抗辯之
    事由對抗執票人，票據法第13條前段定有明文。惟按本票固
    為無因證券，票據債務人不得以自己與發票人或執票人前手
    間所存在之抗辯事由，對抗執票人。然發票人非不得以自己
    與執票人間所存之抗辯事由對抗執票人，此觀票據法第13條
    上段之反面解釋而自明。又如發票人一旦提出其基礎原因關
    係不存在之對人抗辯，執票人自應就該基礎原因關係存在之
    積極事實，負舉證責任，最高法院著有81年度台上字第 879
    號判決可資參照。查本件被告就系爭本票之基礎原因事實，
    係以原告雖有向被告借款，但大部分是李贊祥所借貸等語為
    辯。而參以證人乙○○於本院結證稱：「（法官問：是否經
    手兩造間的借貸款項？請敘述詳細情形？）有，原告是陸續
    來借的，本票的部分是和李贊祥一起來的，如果是甲○○的
    卡債、農會借款都是向利晟公司借妥款項後，再由我們公司
    將款項匯過去給發卡銀行或農會。」、「（法官問：匯款的
    金額為何？）有一筆比較大的卡債是二十七萬元。」、「（
    法官提示被證二並告以要旨問：是否就是這些資料？）是的
    。」、「（法官問：有無其他款項？依被證二的資料僅有三
    十餘萬？）其實我們公司主要是針對李贊祥，因為李贊祥陸
    續還有其他款項，我們老闆知道李贊祥名下沒有財產，但是
    原告有，故才會持原告的票來求償。」，依被告所自承、證
    人之證述及被證二資料所示，原告向被告借款之金額約為31
    5,809元，顯不足系爭5紙本票合計325 萬元，依舉證責任分
    配法則，應由被告就不能積極舉證消費借貸關係之存在，負
    不利益之判斷，從而，原告關於消費借貸原因關係抗辯之主
    張，為有理由。
(二)、被告復以原告所簽發系爭本票，旨在擔保李贊祥之借款債務
    等語為辯。而據證人李贊祥到院結證稱：「（法官問：你本
    身有無欠被告公司錢？）有，但不是借現金欠的，是我靠行
    營運，但是虧欠才欠公司的。」、「（被告訴訟代理人問：
    你妹妹與利晟公司到底是什麼關係？）是我介紹我妹妹向利
    晟公司借錢。」、「（被告訴訟代理人提示本票影本並告以
    要旨問：你妹妹開的本票時間都不一樣，為什麼陸續開票以
    後利晟沒有給她錢，而她還要繼續開票？）因為我妹妹在外
    面欠了好幾家金融機構的錢，農會一百八十幾萬元，卡債八
    十幾萬元，被告方面表示原告開票給他，他就會幫原告償還
    。」、「（被告訴訟代理人問：利晟公司是否告訴你尚積欠
    他們四百多萬元，你有何意見？）有欠錢，但是詳細的金額
    還要會算。」，依一般情形，原告積欠銀行、農會及信用卡
    債務若干，惟其名下有價值不低之不動產數筆，若予以變賣
    ，應足供返還欠款，卻捨此不為，反開立本票向被告借貸，
    更有甚者，竟於被告未交付現金或代償之情況下，仍繼續簽
    發本票交付被告，此顯與常情不符，故證人李贊祥關於此部
    分之證詞，不足採憑。另依證人丁○○於99年7月1日到院結
    證稱：「（法官問：原告是否向被告公司借過錢？）原告甲○○不是我們公司客戶，但是她哥哥李贊祥是，甲○○是擔
    保李贊祥對公司的債務。」、「（法官問：據你所知，李贊
    祥曾經向被告公司借得多少錢？至妳離職之前尚有多少錢未
    清償？）在我離職當時應該總共有五百多萬元的債務未清償
    。」「（法官問：證人剛才證稱甲○○是為李贊祥擔保，其
    過程為何？）一開始因為我們在處理債務的部分會先評估借
    款人的信用，或是車子的價值夠不夠，如果不夠的話我們就
    不再借他，因為李贊祥週轉一直很緊，所以他表示他妹妹有
    地可以提供擔保，不過他妹妹那塊三星的地已經在農會有設
    定過，而且經過我方向農會查詢後，農會表示原告已經是逾
    放戶，所以不能夠再借錢，故李贊祥表示是否可以提供給被
    告公司當擔保，後來甲○○和她母親有同時到公司來，完成
    本票的簽署並設定抵押。」、「她（指原告）簽的票有很多
    張，李贊祥也需要買車，所以該筆土地供擔保。）」、「（
    法官問：甲○○供擔保的土地有幾筆？）因為是代書辦的，
    我不是很清楚，應該有二、三筆。」、「（被告訴訟代理人
    問：甲○○簽訂本票的時候，是何人至你們公司簽的？）甲○○與李贊祥。」、「（被告訴訟代理人問：設定抵押權經
    我方查證，設定人應該是丙○○，如果甲○○要提供作李贊
    祥債務的擔保，則該抵押權也沒有辦法為公司為擔保，公司
    為何會同意？）因為先設定給董事長，甲○○再開本票給公
    司當擔保，公司拿這個本票，萬一如果沒有清償，就由董事
    長去求償後再把前還給公司。」、「（被告訴訟代理人問：
    甲○○個人有無欠你們公司債務？）她個人部分沒有，但是
    被告公司曾經有匯款到甲○○帳戶，這是依據甲○○與李贊
    祥的指示，記得有匯到三星農會，這部份應該是要去繳交貸
    款的滯納息，不然甲○○的土地就會被拍賣。」、「（被告
    訴訟代理人問：匯款、貸款的金額，究係李贊祥或甲○○借
    的？）我認為應該是他們二人共同的債務，因為是匯到甲○○的戶頭，一般都是李贊祥與我聯絡，他們也會一起到公司
    來，公司的認知是李贊祥借款，甲○○提供擔保，公司方面
    只要確認有提供擔保。」、「（被告訴訟代理人問：補充問
    題，原訴代【應為原告訴代】剛剛提到陳世楠壯圍鄉農會的
    支票，請問證人既然收到支票了，為何還要甲○○開本票作
    擔保？）因為怕李贊祥跳票，因為李贊祥都是拿他人的票給
    公司也都是新開立的，沒有信用可查的，所以要再簽本票作
    擔保。後來這些票也跳票了，甚至公司還曾經代為清償票款
    。」；而據被告所提出三星鄉○○○段695、710、712 地號
    土地登記第二類謄本，有設定300 萬元抵押權予被告公司法
    定代理人丙○○，以及被證三關於李贊祥與被告公司間之債
    務明細，可知李贊祥確有積欠被告公司債務，而由原告提供
    上開土地及系爭本票為李贊祥供擔保。按稱本票者，謂發票
    人簽發一定之金額，於指定之到期日，由自己無條件支付與
    受款人或執票人之票據，票據法第3 條定有明文。而本票就
    功能而言，含有信用成分破除金錢支付在時間上之障礙，係
    為一以自己為一定金額支付之信用工具，至於原告所簽發系
    爭本票，究為擔保自己之債務抑或他人之債務，則非所問。
    本件既可認定原告所開立之系爭本票乃欲擔保證人李贊祥積
    欠被告之債務，且李贊祥所欠金額依原告所未爭執為真正之
    帳款資料所示，至98年5月間已達4,583,831元（見外置證物
    第18頁），則被告自得主張就其中325 萬元對原告聲請強制
    執行。從而，本件原告自應依票據文義負擔系爭本票發票人
    之票據責任。又原告雖另主張其有民法第745 條規定之先訴
    抗辯權存在，惟原告未能舉證就其擔保李贊祥之債務與被告
    間存有任何保證契約，本票用以擔保他人債務乃民法保證契
    約之外另一法律關係，則原告主張先訴抗辯權，實難卸免其
    就系爭本票所應負本票發票人之義務。
五、綜上所述，原告依強制執行法第14條第2 項之規定，訴請確
    認系爭本票債權不存在，並請求判決將本院98年度司執字第
    11278 號所為之給付票款強制執行程序予以撤銷，為無理由
    ，應予駁回。
六、本件事證已臻明確，兩造所為其餘攻擊防禦方法及舉證，經
    審酌後認均與結論不生影響，爰不一一論列，附此敘明。
七、訴訟費用負擔裁判依據：民事訴訟法第78條。
中    華    民    國    99    年    7     月    30    日
                  臺灣宜蘭地方法院民事庭
                      法  官  張軒豪
正本與原本無異。
如不服本判決，應於判決送達後20日內提出上訴狀（須附繕本）
。
中    華    民    國    99    年    8     月     2    日
                      書記官  謝佩欣
附表：
┌───────────────────────────────────┐
│本票附表：98年度訴字第405號                                           │
├─┬────┬──────┬─────┬──────┬─────┬──┤
│編│發票人  │ 發  票  日 │ 票面金額 │ 到  期  日 │票據號碼  │備考│
│號│        │            │（新台幣）│            │          │    │
├─┼────┼──────┼─────┼──────┼─────┼──┤
│1 │甲○○  │96年11月15日│10萬元    │97年1月15日 │TH376041  │    │
├─┼────┼──────┼─────┼──────┼─────┼──┤
│2 │甲○○  │96年10月9日 │50萬元    │97年1月17日 │CH685599  │    │
├─┼────┼──────┼─────┼──────┼─────┼──┤
│3 │甲○○  │96年11月15日│10萬元    │97年2月15日 │TH376042  │    │
├─┼────┼──────┼─────┼──────┼─────┼──┤
│4 │甲○○  │96年11月15日│5萬元     │97年3月15日 │TH376043  │    │
├─┼────┼──────┼─────┼──────┼─────┼──┤
│5 │李贊祥、│97年4月29日 │250萬元   │97年4月29日 │WG00000000│    │
│  │甲○○  │            │          │            │          │    │
└─┴────┴──────┴─────┴──────┴─────┴──┘

司法院資訊處製作；財團法人民間司法改革基金會備份。
